臺灣臺南地方法院家事裁定　　　　　　　96年度家抗字第27號
抗　告　人　財政部國有財產局台灣南區辦事處台南分處
法定代理人　乙○○
送達代收人　甲○○
相　對　人　台灣中小企業銀行股份有限公司
法定代理人　丙○○
前抗告人因相對人就被繼承人黃秀錦指定遺產管理人事件，對於
中華民國96年1月31日臺灣臺南地方法院95年度財管字第115號裁
定提起抗告，本院裁定如下：
      主      文
抗告駁回。
抗告程序費用新台幣壹仟元由抗告人負擔。
      理      由
一、按先順序繼承人均拋棄其繼承權時，由次順序之繼承人繼承
    。其次順序繼承人有無不明或第四順序之繼承人均拋棄其繼
    承權者，準用關於無人承認繼承之規定。又繼承開始時，繼
    承人之有無不明者， 由親屬會議於1個月內選定遺產管理人
    ，並將繼承開始及選定遺產管理人之事由，向法院報明。又
    第1178條所定之期限屆滿，無繼承人承認繼承時，其遺產於
    清償債權，並交付遺贈物後，如有賸餘，歸屬國庫。又繼承
    人有無不明而不能依民法第1177條選定遺產管理人時，得由
    利害關係人聲請法院選任之。 民法第1176條第6項、第1177
    條、第1185條及第1178條第2項分別定有明文。
二、本件相對人即原審聲請人台灣中小企業銀行股份有限公司於
    原審法院聲請意旨略以：被繼承人黃秀錦（女，民國○○年○○
    月○日生，身分證統一編號：Ｚ000000000號，生前最後住所
    ：臺南縣將軍鄉保源村18鄰源頭72號）於民國95年8月6日死
    亡，其法定繼承人皆已依法拋棄繼承，且親屬會議亦未於繼
    承開始後一個月內選定遺產管理人。又被繼承人黃秀錦生前
    以其所有坐落台南縣將軍鄉○○段1973、1975地號土地應有
    部分各4分之1及同地段1974-4、1974-10、1303地號 等土地
    ，暨門牌號碼台南縣將軍鄉保源村18鄰源頭72號房屋等不動
    產，向聲請人設定最高限額抵押權，以連帶保證案外人黃長
    成向聲請人之借款債務，惟被繼承人黃秀錦於95年8月6日死
    亡，前開債務尚餘本金新台幣477,985萬元， 以及利息、違
    約金尚未清償，是聲請人為黃秀錦之債權人而為利害關係人
    ，為免聲請人無法行使債權而影響權益，為此爰聲請鈞院裁
    定選任財政部國有財產局臺灣南區辦事處台南分處為被繼承
    人黃秀錦之遺產管理人等語。
三、原審法院裁定以：
（一）聲請人（即本件相對人）主張之前開事實，業據提出除戶
      謄本4件、戶籍謄本3件、繼承系統表1件、本院95年10月2
      日南院慧家家95年度繼字第1628號准予備查通知函 影本1
      件、借據影本1件、土地登記謄本5件、 建物登記謄本2件
      、被繼承人之兄弟姊妹明細表1件為證，且 經本院依職權
      調取本院95年度繼字第1628號拋棄繼承聲請事件卷宗核閱
      綦詳，是聲請人之主張堪信為真實。又查被繼承人黃秀錦
      死亡後，其法定繼承人皆已依法拋棄繼承權經本院准予備
      查，且未準用民法第1177條之規定選定遺產管理人，而被
      繼承人黃秀錦為聲請人之債務人，故聲請人以利害關係人
      之身分聲請選任被繼承人黃秀錦之遺產管理人，核與上開
      規定並無不合，應予准許。
（二）按公示催告期限屆滿，無繼承人承認繼承時，其遺產於清
      償債權，並交付遺贈物後，如有剩餘，歸屬國庫；又按非
      公用國有財產以財政部國有財產局為管理機關，民法第10
      85條、國有財產法第12條分別定有明文。查本件被繼承人
      黃秀錦之繼承人均已依法拋棄繼承經本院准予備查，足徵
      渠等對被繼承人黃秀錦遺產之處置已漠不關心；且經本院
      函詢被繼承人黃秀錦之原繼承人即其子女，渠等均無擔任
      被繼承人黃秀錦之遺產管理人之意願，此有陳報狀於原審
      在卷足憑。為使遺產之處置順利進行，並考量遺產管理之
      專業性與公平性，本院認選任財政部國有財產局台灣南區
      辦事處台南分處為被繼承人黃秀錦之遺產管理人為適當。
四、抗告意旨略以：
（一）抗告人接獲本院95年度財管字第115號民事裁定， 選任為
      被繼承人黃秀錦之遺產管理人。惟被繼承人黃秀錦生前遺
      有坐落台南縣將軍鄉○○段1973、1975地號土地應有部分
      各4分之1，及同段1974-4、1974-10、1303地號等 土地，
      暨門牌號碼台南縣將軍鄉保源村18鄰源頭72號房屋等不動
      產，而繼承人又均向法院聲請拋棄繼承，足徵被繼承人黃
      秀錦有遺債大於遺產之情形，或除上揭債務外，另有其他
      債務存在。
（二）按司法院74年10月15日（74）院台廳一字第05786號 函示
      「嗣後各地方法院受理有關無人承認繼承遺產管理事件時
      ，先順序繼承人均拋棄繼承，其次順序繼承人有無不明而
      應准用關於無人承認繼承之規定時，應先審核可否依民第
      1177條規定選定遺產管理人。如無法選定遺產管理人者，
      因此類拋棄繼承事件，多屬遺債大於遺產，形同破產，儘
      量避免選任國有財產局為遺產管理人」，本件極有可能屬
      於遺債大於遺產依上開司法院函示應盡量避免選任國有財
      產局為遺產管理人。另拋棄繼承之繼承人並非不可擔任遺
      產管理人，且法亦無明文禁止，況被繼承人之最近親屬較
      清楚被繼承人之遺產、債權人，就適任與否加以考量，除
      其配偶或子女外，實是不作第二人想。且相對人除對被繼
      承人之上揭債務外，是否尚有其他債權債務存在，均需全
      面予以瞭解，因此抗告人僅係國有財產之管理機關，於被
      繼承人之遺債大於遺產之際，而選任抗告人為遺產管理人
      ，抗告人恐力有未逮，故抗告人認本件仍應選任被繼承人
      之最近親屬為遺產管理人為宜。
（三）末按，抗告人因係國庫之財產管理機關，而國庫對於無人
      承認繼承之遺產向有期待權。若被繼承人尚有剩餘遺產得
      歸屬國庫，則選任抗告人為遺產管理人方有實益。審就本
      件既有遺債大於遺產之虞，若選任抗告人為遺產管理人，
      則抗告人須善盡善良管理人之責任為其管理遺產、處理債
      務等問題，其所花費之人力、時間實難以金錢衡量；且管
      理期間所需之花費亦由國庫代為墊付，若結果落得其遺產
      不足以清償，不僅國庫利益受損，更有甚者，導致全民資
      源負擔個人私務支出，無異使公器淪為私用，實不符社會
      公平原則。
五、經查：
（一）相對人聲請之前開事實，業 據提出除戶謄本4件、戶籍謄
      本3件、繼承系統表1件、本院95年10月2日 南院慧家家95
      年度繼字第1628號准予備查通知函影本1件、借據影本1件
      、土地登記謄本5件、建物登記謄本2件、被繼承人之兄弟
      姊妹明細表1件為證，經本院依職權調閱95年度財管字 第
      115號選任遺產管理人卷察明無誤，揆諸前開說明，其 自
      係被繼承人黃秀錦之利害關係人，從而，相對人以其為利
      害關係人聲請選任被繼承人黃秀錦之遺產管理人，自屬有
      據。
（二）查抗告人雖提出司法院74年10月15日（74）院台廳一字第
      05786號函示以為論據，惟 本院裁判認事用法，並不受前
      揭裁定之限制與拘束，先予敘明；又司法院前述函示，僅
      謂儘量避免選任抗告人為遺產管理人，並非謂不得選任其
      為遺產管理人，無非著眼於國有財產之考量，對於法院亦
      無拘束力。又被繼承人是否尚有其他債權債務關係存在抗
      告人得依其他方式獲悉或取得，於其管理遺產上並無困難
      ，而上開文件資料其最近親屬未必最為知悉。且繼承人均
      拋棄繼承，已無利害關係，如選定其等擔任遺產管理人，
      難期其將來執行職務能克盡職守，公正客觀，以善盡管理
      人之職務，為期公正，實不宜選任彼等為遺產管理人。復
      被繼承人黃秀錦之原繼承人經本院徵詢其意見之結果，均
      表示不願擔任遺產管理人之職，此有被繼承人黃秀錦之繼
      承人書面聲明於原審在卷足憑，復經本院依職權調95年度
      財管字第115號選任遺產管理人事件卷察明無誤。是 抗告
      意旨以「查被繼承人黃秀錦遺債既大於遺產，且因被繼承
      人之最近親屬較清楚被繼承人之遺產、債權人，如由其擔
      任遺產管理人確能收事半功倍之效。審酌本案之情形及相
      對人之聲請意旨，被繼承人黃秀錦之債權債務關係，以及
      其相關證件之取得較抗告人清楚且容易。」云云，自無可
      取。
（三）再查，遺產管理人之指定，旨在維護公益及被繼承人債權
      人之利益，此觀民法第1177條立法理由即明，顯非以遺產
      管理人管理遺產是否有實質利益為考量。況且，被繼承人
      之遺產，於遺產管理人完成清償債權並交付遺贈物等清算
      程序前，是否有賸餘，無從知悉。而依上述說明，各順序
      之繼承人均拋棄繼承者，其剩餘財產歸屬國庫，而抗告人
      為國庫之綜理機關，為國有財產法第9條第2項所明定，其
      備有財產管理之專才，雖其經費支出屬國家資源，但保護
      無人繼承財產之債權人之權利，亦屬政府之義務。於遺產
      管理指定之實際運作，仍認選任國有財產局為遺產管理人
      較為妥適。是抗告意旨以「抗告人因係國庫之財產管理機
      關，而國庫對於無人承認繼承之遺產向有期待權。因之，
      以被繼承人黃秀錦遺債大於遺產之情形，則選任抗告人為
      遺產管理人期間所將耗費之人力、時間實難以金錢衡量；
      且管理期間所須之花費亦由國庫代為墊付，不僅國庫利益
      受損，更甚者，豈非造成浪費國家資源於少數特定人之不
      公現象，倘顯無遺產可歸屬國庫，應即避免選任抗告人為
      遺產管理人」云云，亦無可採。
（四）復相對人為被繼承人黃秀錦之債權人，如兼任被繼承人黃
      秀錦之遺產管理人，恐有利害衝突之虞，而不利於被繼承
      人黃秀錦之其他債權人，亦不宜選任其為遺產管理人。
（五）綜上所述，原法院據此指定抗告人為被繼承人黃秀錦之遺
      產管理人，經核並無不合。而抗告意旨復未述明原裁定選
      任其為被繼承人黃秀錦之遺產管理人有何違法或其他不當
      之處，其提起抗告，聲明廢棄原裁定，非有理由。
六、據上論結，本件抗告，為無理由，爰依非訟事件法第21條第
    2項，第46條，民事訴訟法第495條之1第1項、第449條第1項
    、第95條、第78條，裁定如主文。
中　　華　　民　　國　　96　　年　　5 　　月　　8 　　日
　　　　　　　　　　　家事法庭　審判長法官  陳 美 燕
 　　                                 法官  林 育 幟
                                      法官  王 獻 楠
上為正本係照原本作成。
抗告人如不服本裁定，僅得於收受本裁定正本送達後10日內以適
用法規顯有錯誤為理由，向本院提出再抗告狀（須附繕本一份及
繳納再抗告裁判費新台幣1000元），並經本院許可後始可再抗告
於高等法院。
中　　華　　民　　國　　96　　年　　5 　　月　　8 　　日
                                    書記官　黃 心 怡
